最高法院刑事判決　　　　　　　　　 111年度台上字第3327號
上　訴　人　臺灣高等檢察署檢察官何嘉仁
被　　　告　劉志傑




　　　　　　吳正國



上列上訴人因被告等殺人未遂案件，不服臺灣高等法院中華民國
111年4月27日第二審更審判決（110年度上更一字第133號，起訴
案號：臺灣新北地方檢察署106年度偵字第9819號，106年度偵緝
字第1169、1479號），提起上訴，本院判決如下：
    主  文
上訴駁回。
    理  由
一、按刑事訴訟法第377 條規定，上訴於第三審法院，非以判決
    違背法令為理由，不得為之。是提起第三審上訴，應以原判
    決違背法令為理由，係屬法定要件。如果上訴理由書狀並未
    依據卷內訴訟資料，具體指摘原判決不適用何種法則或如何
    適用不當，或所指摘原判決違法情事，顯與法律規定得為第
    三審上訴理由之違法情形，不相適合時，均應認其上訴為違
    背法律上之程式，予以駁回。
二、本件原審審理結果，認定被告劉志傑、吳正國（下稱被告2
    人）有如原判決事實欄所載共同傷害林信宏之犯罪事實。因
    而撤銷第一審關於論處被告2 人殺人未遂罪刑部分之判決，
    變更起訴法條（起訴書係記載犯刑法第271條第2項、第1 項
    殺人未遂罪），改判論處被告2 人共同傷害罪刑，已詳述調
    查、取捨證據之結果，以及認定犯罪事實之得心證理由。
三、檢察官上訴意旨略稱：
  ㈠證人即被害人林信宏於警詢、偵訊及第一審審理時證稱：劉
    志傑在電話中表示，我跟劉志傑、廖大益間有恩怨，廖大益
    要他來拿錢。我跟劉志傑在電話中有口角，劉志傑叫我小心
    一點。劉志傑一進房間，我們發生口角，劉志傑說你不是很
    行嗎，講話不是很大聲，走出去講，我說有事情在這邊講就
    好，劉志傑就亮刀子出來。後來我們吵架，劉志傑說今天就
    要讓你死，就要讓你好看，他就砍我頭部3 下，我閃避還是
    中了1 刀。吳正國趁我反抗劉志傑時，持刀從我背部靠近心
    臟、左肋骨、肺部處，很大力插進去又抽出來，我感覺熱熱
    的血流出，意識開始模糊，我肋骨斷了，後面事情就不太清
    楚，我就失去意識了等語，堪認劉志傑於盛怒之下，持開山
    刀從正面由上而下，朝林信宏頭部揮砍數下，而吳正國從林
    信宏背後，以水果刀刺入林信宏左後腰。林信宏因此受有頭
    部2公分之撕裂傷、左腰4公分撕裂傷、左胸穿刺傷，經診斷
    有創傷性氣血胸伴有胸腔開放性傷口、左側第八根肋骨骨折
    、頭部撕裂傷等傷害，林信宏當場大量失血，經送醫療財團
    法人徐元智先生醫藥基金會亞東紀念醫院（下稱亞東醫院）
    急救，檢傷級數為2 級，有潛在性危急生命、肢體及器官功
    能狀況，需快速控制與處置，亞東醫院並發出病危通知單通
    知家屬，且送入加護病房密切治療。2 天後轉入普通病房，
    嗣出院。縱認林信宏左側胸壁穿刺傷、左側血胸等傷害係因
    急救所致，然由急救過程造成上開傷害，方能救護林信宏免
    於死亡，更足證林信宏當時所受傷害之危急，已至命危之程
    度。且人體頭部為重要部位，而人體之胸、腹部內亦有多種
    重要臟器，如施以重擊或以尖銳物品猛刺，均有致人死亡之
    高度可能。被告2 人明知上情，仍分持開山刀朝林信宏頭部
    揮砍數次；以水果刀猛刺其左後腰，出手狠辣、力道凶猛，
    造成林信宏大量出血而有命危之情，足見被告2 人主觀上有
    致人於死之不確定故意之犯意聯絡，係共犯殺人未遂犯行。
    原判決僅依被告2 人否認有殺人故意之辯解，以及林信宏之
    受傷照片僅有頭皮2公分撕裂傷及後腰4公分穿刺傷，而未詳
    閱卷附診斷證明書、病歷紀錄，亦未審酌林信宏急救時之病
    危狀態，遽認林信宏因被告2 人之攻擊，僅受有頭皮撕裂傷
    、後腰穿刺傷，進而認定被告2 人僅有共同傷害之犯意及行
    為。其認定事實未依證據，並有採證認事違背經驗法則及論
    理法則之違法。
  ㈡被告2 人僅因債務糾紛，即欲殺害林信宏。且吳正國未與林
    信宏達成和解，亦無何彌補損害舉動。劉志傑雖與林信宏達
    成調解，然未履行調解條件。至被告2 人雖辯稱：因另案在
    監致未能賠償云云。惟被告2 人未在監時，亦未主動與林信
    宏洽商和解事宜，實難認被告2 人有悔悟之情。原判決未能
    審酌上情，處劉志傑有期徒刑1年2月、吳正國有期徒刑1 年
    4月，顯屬過輕，有違反量刑內部性界限之違法。
四、經查：
  ㈠證據之取捨與證據之證明力如何，均屬事實審法院得裁量、
    判斷之職權，苟其裁量、判斷，並不悖乎經驗法則或論理法
    則，且已於判決內論敘其何以作此判斷之心證理由者，即無
    違法可言。
    又刑法上殺人與傷害罪之區別，應以加害人有無殺意為斷，
    以戕害他人生命之故意，著手於刺殺之實行而未發生死亡之
    結果，為殺人未遂；倘無使人喪失生命之故意，僅在使其身
    體、健康受到傷害，則為傷害罪，二罪皆發生傷害之結果，
    祗其主觀犯意及身體傷害程度不同而已。被害人所受傷害之
    程度及部位，固不能據為認定有無殺人犯意之唯一標準，但
    被害人所受傷害之程度、部位，及加害人之下手情形如何，
    於審究犯意方面，仍不失為重要參考。而確定行為人有無殺
    人犯意時，亦應綜合行為人下手輕重、次數、兇器種類、攻
    擊之部位、其行為動機、原因、被害人受傷部位是否致命、
    傷痕多寡、嚴重程度如何等事實，為符合論理法則與經驗法
    則之論斷。
    再刑法之不確定故意（或稱間接故意），係指行為人對於構
    成犯罪之事實，預見其發生而其發生並不違背其本意者（刑
    法第13條第2 項參見）。故意包括「知」與「意」的要素，
    「預見」其發生，屬知的要素；「其發生並不違背其本意」
    ，則屬於意的要素。間接故意仍須以主觀上對於構成犯罪之
    事實有所認識，而基於此認識進而「容任其發生」。
  ⒈原判決說明：
  ⑴林信宏於警詢時係陳稱：劉志傑說「今天就要讓你死」；於
    偵訊時同指稱：劉志傑一進房間，我們有吵架，劉志傑說你
    不是很嗆嗎。劉志傑就亮刀，說「要給我好看」；於第一審
    審理時則證稱：劉志傑說你不是很行嗎，講話不是很大聲，
    現在「我們出去講」各等語，可見林信宏所述各情已有齟齬
    ，是否與事實相符？且關於劉志傑有無聲稱：今天就要讓你
    死等詞？均有可疑。又林信宏於偵訊時雖指稱：劉志傑砍我
    頭部3下，我閃避還是中了1刀等語，惟劉志傑果真手持開山
    刀揮砍林信宏之頭部，以開山刀之質地堅硬、刀刃鋒利，其
    頭部通常會受較重之傷害。然林信宏頭部之傷勢係「頭皮」
    撕裂傷2 公分，且受傷照片顯示，僅屬表淺性之傷口等情，
    難認與林信宏所指遭到攻擊之情狀相符。則劉志傑辯稱：其
    係持用開山刀之「刀柄」敲擊林信宏等語，尚非全然無稽而
    不可採信。
  ⑵林信宏於第一審審理時雖指稱：吳正國持刀自後方猛力插入
    其胸腔，致其肋骨骨折等語，惟經函詢亞東醫院說明林信宏
    左側胸部穿刺傷、左側血胸及左側第8 根肋骨等傷勢，是否
    係經人持刀所造成抑或係醫院施救時之救治傷？等情，據覆
    ：當時治療主要為左側第7肋置入胸管，其此左側第7肋間有
    約為1.5 公分之傷口，為胸管置入之治療所致，至其他傷口
    ，是何原因所造成，無法以醫療能力判斷等語。復參酌林信
    宏之救護車救護紀錄及亞東醫院護理紀錄所載均僅「病人左
    腰4 公分」之穿刺傷等情，可見所謂左側胸部穿刺傷，應為
    醫院對林信宏施救時，置入胸管所致，而非吳正國持水果刀
    刺擊造成。且上開傷勢與林信宏所指其遭持水果刀插入，並
    造成肋骨骨折之情，並不相符。況林信宏猝然遭受攻擊，或
    有記憶模糊、疏漏之情事，自難僅憑其單方而有瑕疵之指訴
    ，遽認劉志傑係持開山刀之刀刃揮砍其頭部、吳正國手持水
    果刀刺斷其肋骨。而劉志傑既係持刀柄朝林信宏頭部敲擊，
    則劉志傑辯稱：其無殺人之故意等語，尚非不可採。另觀諸
    吳正國所持水果刀之長度約10公分，造成林信宏有穿刺傷4
    公分，且未傷及臟器等情，則吳正國辯稱：其無殺害林信宏
    之犯意等語，尚非全然無據。
  ⑶本件係肇因於劉志傑受廖大益之委託，處理其與林信宏間新
    臺幣5,000 元之債務。又林信宏爽約，且與劉志傑通話中，
    雙方發生口角，均非嚴重之糾紛或利害衝突。而吳正國與林
    信宏素不相識，彼此並無嫌隙。則被告2 人因上開糾紛，欲
    教訓林信宏，衡情應無殺害林信宏之動機。況林信宏遭吳正
    國持刀刺擊後，已喪失反抗、防衛能力之情況，被告2 人若
    有殺人之故意，通常會繼續攻擊，然被告2 人並未如此。復
    參諸吳正國於第一審審理時辯稱：其持刀刺了林信宏腰部一
    下，感到很慌張，就跑掉了；劉志傑於第一審審理時供稱：
    吳正國從林信宏背後刺了1 刀，因事出突然，且看到林信宏
    流了很多血，我就跟吳正國說趕快跑；證人沈桓維於偵訊時
    證稱：「阿寶（劉志傑）」跟「阿國（吳正國）」跑下來，
    很急忙的衝上車，阿寶就開車載我們離開，阿寶在車上說捅
    了林信宏，流了很多血，說「出事了」、「完蛋了」各等語
    ，可見被告2 人見林信宏受傷，感到事出突然、慌張。若被
    告2 人有意殺害林信宏，則林信宏因而嚴重出血，應在被告
    2人意料之中，被告2人通常不至於感到慌張，甚至表示「完
    蛋了」、「出事了」之情事。再參酌林信宏於第一審審理時
    陳稱：劉志傑一進房間我們就發生口角，他說「你不是很行
    嗎，講話不是很大聲，現在走我們出去講」，我說有事情在
    這裡講就好了等語，可見劉志傑辯稱：其要林信宏出來講債
    務事，並無殺害意圖等語，尚非無據。被告2 人所辯：其僅
    有傷害故意，並無殺人犯意等語，尚非不可採信。公訴意旨
    指稱：被告2 人係基於殺人之犯意攻擊林信宏云云，難以採
    取等旨。原判決所為論斷，尚與經驗法則、論理法則不悖，
    揆之上開說明，自不能任意指為違法。
  ⒉依原判決所為認定及說明，被告2 人下手非重，且於發現林
    信宏流很多血，大感詫異，隨即離開現場之旨，尚難認被告
    2 人有其攻擊行為會造成林信宏死亡結果之預見，亦不能逕
    認縱使林信宏死亡結果之發生，亦不違背被告2 人之本意，
    自不能證明被告2 人有殺人之不確定故意。原判決雖未特別
    敘明被告2 人並無殺人不確定故意之依據，固有微瑕，惟不
    影響於判決結果，尚難執為合法上訴第三審之理由。此部分
    檢察官上訴意旨指摘：原判決僅論以傷害罪違法云云，係置
    原判決明白論敘於不顧，單純再為被告2 人有無殺人故意之
    爭論，與法律所規定得上訴第三審之理由不相適合。
  ㈡量刑之輕重，係屬事實審法院得依職權裁量之事項，倘未逾
    越法律所規定之範圍，又未違背罪刑相當原則，即不得任意
    指摘為違法。
    原判決於科刑時說明：審酌本案肇因於劉志傑受託處理債務
    問題、被告2 人攻擊之手段、林信宏所受之傷害、劉志傑於
    第一審審理時已與林信宏達成調解，然迄未履行，惟願以在
    監之勞作金賠償林信宏、吳正國亦未賠償林信宏之損失，均
    未獲得林信宏諒解之犯罪後態度等一切情狀等旨，而為量刑
    。已以行為人之責任為基礎，並斟酌刑法第57條各款所列情
    形。原判決量處劉志傑有期徒刑1年2 月、吳正國有期徒刑1
    年4 月，既未逾法定刑度，又未濫用裁量之權限，即不得指
    為違法。此部分檢察官上訴意旨指摘：原判決量刑太輕違法
    云云，同非適法之第三審上訴理由。
五、綜上，檢察官上訴意旨，核係對原審取捨證據與判斷證據證
    明力及量刑之職權行使，以及原判決已經說明之事項，任意
    指摘為違法，或單純再為有無殺人故意事實之爭論，均非適
    法之第三審上訴理由，本件上訴均為違背法律上之程式，應
    予駁回。
據上論結，應依刑事訴訟法第395條前段，判決如主文。
中    華    民    國   111    年    8     月    11    日
                  刑事第五庭審判長法  官  李  錦  樑  
                                  法  官  林  孟  宜  
                                  法  官  吳  淑  惠  
                                  法  官  錢  建  榮  
                                  法  官  周  政  達  
本件正本證明與原本無異
                                  書記官
中    華    民    國   111    年    8     月    16    日